臺灣高等法院刑事判決　　　　　　　　　　　　　　九十一年度上易字第二一八號
　　上　訴　人
　　即　被　告　甲○○
右上訴人因傷害案件，不服臺灣板橋地方法院九十年度易字第三二五三號，中華民國
九十年十二月六日第一審判決（起訴案號：臺灣板橋地方法院檢察署九十年度偵字第
一０三一六號）提起上訴，本院判決如左：
    主  文
上訴駁回。
    事  實
一、甲○○與乙○○係夫妻，二人間具有家庭暴力防治法第三條第一款所規定之家庭
    成員關係，惟二人感情不睦，於民國八十九年三月九日晚上九時許，甲○○欲向
    乙○○索取甲○○所有自用小客車之鑰匙，乙○○未加理睬，甲○○隨即走進房
    間，乙○○跟隨在後，即以手持之鑰匙戳甲○○身體，引發甲○○不滿，竟基於
    傷害之故意，出手揮打乙○○，二人並互相拉扯，致乙○○受有頸部瘀血一乘一
    公分、前胸擦破傷十五乘一公分、六乘一公分、四乘一公分、右上肢瘀血三乘二
    公分、四乘三公分及後頸部瘀血二乘二公分、四乘四公分等之普通傷害。
二、案經乙○○訴請臺灣板橋地方法院檢察署（下稱板橋地檢署）檢察官偵查起訴。
    理  由
一、訊據上訴人即被告甲○○固不諱言於右揭地點因向其妻即告訴人乙○○索討小客
    車鑰匙一事，與告訴人發生爭執拉扯，惟辯稱：上開情事係發生在八十九年三月
    九日上午六、七時，而非晚上，且其亦未毆打告訴人，是其向告訴人索取鑰匙，
    告訴人非但不給，尚用鑰匙戳其背部，其背部還被戳出兩個血洞，告訴人復攻擊
    其下體及頸部，其基於正當防衛，始用手撥開告訴人，告訴人所受之傷勢可能是
    碰撞家中牆壁或衣櫃所致，若不符合正當防衛，亦可能係防衛過當之問題，又告
    訴人直至八十九年三月十日始為驗傷，且遲至八十九年九月七日告訴期間將屆之
    前始提出本件告訴，均與常理有違，另告訴人於八十八年十月二日曾用刀脅迫控
    制被告達二小時之久，且在未得被告同意之情況下，擅用被告名義申請使用數家
    銀行之信用卡、認同卡，亦涉有偽造文書，被告不堪其擾，已向法院聲請核發通
    常保護令及訴請離婚，均經法院民事庭裁定及判決准許等語，證人即被告之母石
    小鳳復附和其詞，於原審證稱：「那天（即八十九年三月九日）早上六點多，我
    兒子（即被告）下班後準備去洗澡，因鑰匙與告訴人起爭執。我叫告訴人還他，
    她不還，她說她為何不能有，她是這家的一份子，後來我看到她用鑰匙戳我兒子
    ，並抓他下體，後來就扭在一起，我去勸架，也不知怎麼碰也瘀青，後來告訴人
    就出門了，孫子是我送去上學的，我那天再送我孫子去上學後，我就回家了。那
    天晚上就沒住了。」云云。
二、惟查，被告已坦承與告訴人係夫妻，當天二人確有衝突，告訴人先拿鑰匙戳其背
    部，其乃用手揮告訴人，並有反擊，互相擁擠等情（見本院卷第四十一頁），而
    目睹證人石小鳳於偵訊中亦證稱：「在（八十九年）三月九日那天，他們是為了
    一把汽車鑰匙吵架，那天伊剛好在他們家，那是一綏（即被告）的鑰匙，美幸（
    即告訴人）拿走，一綏跟她要，但是美幸不給，我有跟美幸說，叫她給他，她說
    他有我為何不能有，我就沒講話，後來一綏進房間，美幸跟著進去，美幸先戳一
    綏，然後一綏用手揮她，結果二人就打起來，伊有上去勸架，他們雙方面都有受
    傷。」等語（見板橋地檢署八十九年度他字第二九０一號卷第二十二頁背面），
    再參之告訴人指訴歷歷，並有內載告訴人受有頸部瘀血一乘一公分、前胸擦破傷
    十五乘一公分、六乘一公分、四乘一公分、右上肢瘀血三乘二公分、四乘三公分
    及後頸部瘀血二乘二公分、四乘四公分等之傷害之診斷證明書在卷（見八十九年
    他字第二九０一號偵查卷第五頁）可稽等情，已足認被告確有毆打告訴人之情事
    ，被告所辯並無傷害之意云云，即難採信。
三、次查，本件究係發生於八十九年三月九日白天或晚上，且被告是否遭告訴人持汽
    車鑰匙戳向被告背部而使被告受傷，雖告訴人與被告各執一詞，證人石小鳳固於
    本院證稱係發生在早晨，惟經本院細繹其與證人（即被告與告訴人之子）苑宇軒
    、苑宇耀等於偵訊之證述，均未就究係白天或晚上為何證述，是原審為求慎重，
    且在不耽誤證人苑宇軒求學之情況下（因苑宇軒目前就讀國小三年級，平日均全
    日上課，如到庭應訊需行請假），於審理中再度傳訊目前就讀於國小一年級（平
    日僅上半天課，本件傳喚期間在其未上課之下午課餘時間）之苑宇耀，其於原審
    法院證稱：「（問：（提示偵訊筆錄並告以要旨）在八十九年三月九日晚上或白
    天，你在哪裡？有看到你父母在做什麼？）我記得那是發生在晚上的事，不是白
    天，爸爸說他被鑰匙戳到。媽媽脖子紅紅的，那時我和我哥哥在客廳，我跟我哥
    哥只聽到爸爸和媽媽在房間很大聲，但我們沒有跑進去，是他們後來跑出來，爸
    爸說他被鑰匙戳到，我跟哥哥沒有看到他哪裡被戳到，只是衣服破掉但沒看到流
    血，他們為了鑰匙吵架只有這一次。詳細日期我記不起來。」「（問：你確定那
    件事是晚上的事？）是的。詳細日期不記得。」等語（見原審卷第五十九、六十
    頁），而以證人苑宇耀係告訴人與被告之子，其於偵訊中已證述：「．．．他們
    （指告訴人及被告）對我們二個（指苑宇軒、苑宇耀）一樣好。」（見同上偵查
    卷第十五頁）等情以觀，其當無偏頗任何一方，而故為不實證述之理，其證言自
    較與被告有母子親情之石小鳳證述為可採，是本件發生之時間，自應為告訴人指
    述之八十九年三月九日晚上，而非被告辯稱之白天。
四、再按「對於現在不法之侵害，而出於防衛自己或他人權利之行為，不罰。但防衛
    行為過當者，得減輕或免除其刑。」，固為刑法第二十三條所明定，然得主張正
    當防衛者，以遇有現在不法之侵害為前提，如不法侵害尚未發生，即無防衛可言
    （最高法院二十八年上字第二八七九號判例意旨參照），本案被告雖一再以其遭
    告訴人執汽車鑰匙戳出兩個血洞為由，因而主張其出手還擊係出於正當防衛云云
  ，惟核上開證人苑宇軒、苑宇耀於偵訊中之證述，及苑宇耀於上開原審審理中之
    證述，均未見被告有何受傷之情形，且被告亦未提出受有何種傷害之診斷證明書
    以資證明其確曾受到其所述之傷害，復參以其曾於九十年三月間向原審法院民事
    庭聲請對告訴人核發保護令，如告訴人確對其造成此等傷害，被告斷無於保護令
    程序進行中不為提出之理，惟詳析原審法院九十年度家護字第二四八號卷內所有
    資料，均未見本件被告於該案中就此情為任何主張，是被告所辯其遭告訴人以汽
    車鑰匙對其身體為現在不法之侵害，而受有二個血洞之傷害等情，並無證據足資
    證明，自不符合刑法正當防衛之要件。況依告訴人受有頸部瘀血一乘一公分、前
    胸擦破傷十五乘一公分、六乘一公分、四乘一公分、右上肢瘀血三乘二公分、四
    乘三公分及後頸部瘀血二乘二公分、四乘四公分等之傷情，若被告僅為防衛自己
    而隨手一揮，告訴人焉有如前所述多處受傷之理，亦見被告所辯正當防衛或防衛
    過當為不足採。
五、又被告固以告訴人遲於事發後之隔日即八十九年三月十日始行驗傷，復直至告訴
    期間屆滿前始提出本件告訴，及告訴人對其涉有妨害自由、偽造文書之犯嫌云云
    申辯，惟此或為告訴人權利之行使，或與本件之爭執無涉，縱或真實，亦難解免
    被告本件傷害之罪責。是被告前開所辯，顯係卸責之詞，均無足採，其傷害事證
    明確，犯行堪以認定。
六、核被告傷害告訴人之身體，所為係犯刑法第二百七十七條第一項之傷害罪。原審
    因以被告罪證明確，適用刑法第二百七十七條第一項、第四十一條第一項前段，
    罰金罰鍰提高標準條例第一條前段、第二條之規定，併審酌被告並無前科，素行
    尚佳，其與告訴人係夫妻關係，竟因細故動手毆打告訴人，且事後否認犯行，及
    其智識程度、犯罪之動機、目的、手段、被害人所受之傷害程度等一切情狀，量
    處拘役五十日，並說明被告行為後，原刑法第四十一條之規定：「犯最重本刑為
    三年以下有期徒刑之刑之罪，而受六月以下有期徒刑或拘役之宣告，因身體、教
    育、職業或家庭之關係或其他正當事由，執行顯有困難者，得以一元以上三元以
    下折算一日，易科罰金。」，已於九十年一月四日經修正為刑法第四十一條第一
    項，該規定為：「犯最重本刑為五年以下有期徒刑之刑之罪，而受六月以下有期
    徒刑或拘役之宣告，因身體、教育、職業或家庭之關係或其他正當事由，執行顯
    有困難者，得以一元以上三元以下折算一日，易科罰金。但確因不執行所宣告之
    刑，難收矯正之效，或難以維持法秩序者，不在此限。」，並於同年月十日經總
    統公布施行，經新舊法比較結果，修正後之新法對被告易科罰金之宣告並不生影
    響，爰適用裁判之新法，諭知易科罰金之折算標準。經核認事用法，均無違誤，
    量刑亦稱妥適，被告提起上訴否認犯罪，而指摘原判決不當，為無理由，應予駁
    回。
據上論斷，應依刑事訴訟法第三百六十八條，判決如主文。
本案經檢察官張秋雲到庭執行職務。
中      華      民      國      九十一      年      二      月    六    日
                              臺灣高等法院刑事第四庭
                                  審判長法  官  蔡  永  昌
                                        法  官  周  煙  平
                                        法  官  徐  昌  錦
右正本證明與原本無異。
不得上訴。
                                        書記官  吳  金  來
中      華      民      國    九十一    年     二       月      六      日
附錄    本判決論罪科刑法條：
刑法第二百七十七條
傷害人之身體或健康者，處三年以下有期徒刑，拘役或一千元以下罰金。
犯前項之罪，因而致人於死者，處無期徒或七年以上有期徒刑；致重傷者，處三年以
上十年以下有期徒刑。
